臺灣高等法院臺中分院民事判決
110年度建上字第23號
上  訴  人  苗栗縣政府
法定代理人  徐耀昌  
訴訟代理人  饒斯棋律師
複  代理人  張立杰律師
            羅偉恆律師
被上訴  人  王來福即技嘉電機工業技師事務所
訴訟代理人  彭國書律師
上列當事人間給付監造服務費用等事件，上訴人對於民國110年1
月28日臺灣苗栗地方法院109年度建字第21號第一審判決提起上
訴，被上訴人並爲訴之追加，本院於111年9月6日言詞辯論終結
，判決如下：
　　主　　　文
一、原判決關於命上訴人給付超過「新臺幣（下同）395萬4,000
    元，及其中391萬5,000元自民國109年8月7日起、3萬9,000
    元自本判決確定翌日起，均至清償日止按年息5%計算之利息
    」，及該部分假執行之宣告，暨訴訟費用之裁判（確定部分
    除外），均廢棄。
二、上開廢棄部分，被上訴人在第一審之訴及假執行之聲請，均
    駁回。
三、上訴人其餘上訴駁回。
四、被上訴人追加之訴駁回。 　　
五、第一審(除確定部分外）及第二審（含追加之訴）訴訟費用
    由上訴人負擔25%，餘由被上訴人負擔。
　　事實及理由
壹、程序方面：
　　按於第二審為訴之變更或追加，非經他造同意，不得為之，
    但請求之基礎事實同一者，不在此限，民事訴訟法第446條
    第1項但書、第255條第1項第2款定有明文。經查，本件被上
    訴人於原審就停工期間之派駐人員費用342萬0,340元、竣工
    至驗收完成期間之派駐人員費用835萬9,844元，主張依兩造
    簽訂之公共工程技術服務契約（下稱服務契約）第15條第5
    項第3、4、5款、第4條第8項約定爲請求，嗣於本院追加依
    追加監造工作契約爲請求（見本院卷二第358頁），核上訴
    人追加之訴與原訴係就同一基礎事實為請求，訴訟證據及資
    料具有同一性，可於本院審理程序中加以利用，應予准許。
貳、實體方面：
一、被上訴人主張：
　㈠被上訴人標得上訴人辦理之「苗栗縣水銀路燈落日計畫案委
    託監造（含燈具設備諮詢）技術服務作業案」，兩造於民國
    104年10月28日簽訂服務契約，由被上訴人提供對苗栗縣水
    銀路燈落日計畫工程第一工區【由神通資訊科技股份有限公
    司（下稱神通公司）施作，施作範圍為造橋、竹南、西湖、
    通霄、銅鑼、三義、苑裡、後龍】及第二工區【由億光電子
    工業股份有限公司（下稱億光公司）施作，施作範圍為苗栗
    市、公館、頭屋、頭份、三灣、南庄、大湖、卓蘭、獅潭】
    苗栗縣17鄉鎮水銀路燈汰換為LED路燈工程（下稱系爭工程
    ）之監造服務。
　㈡第一、二工區104年11月13日開工，第一工區105年11月17日
    竣工及106年11月27日驗收，第二工區106年2月17日竣工及1
    06年11月23日驗收。被上訴人108年11月1日結算監造服務報
    酬爲666萬2,415元，僅支付256萬2,415元，扣除被上訴人文
    件提送逾期17天罰款8萬5,000元、保險漏保罰款5,000元、
    未出席工作會議罰款1萬元、監造不當罰款2萬6,000元（初
    驗時發現13個不符契約之電源供應器，服務契約雖約定以每
    個5,000元計罰，應酌減爲每個2,000元計罰），上訴人尚應
    給付397萬4,000元（計算式：6,662,415－2,562,415－85,000
    －10,000－26,000－5,000＝3,974,000）。
　㈢被上訴人105年7月間發現第一、二工區公所提報之汰換水銀
    路燈清冊與現地不符需進行清查確認，及卓蘭鎮公所A型架
    更換工程未完成，向上訴人建請停工而於105年8月1日停工
    ，第一工區105年11月7日復工（停工98天），第二工區106
    年2月6日復工（停工189天）。因上訴人要求被上訴人於停
    工期間須派駐人員在現場，增加之派駐人員費用應另外計價
    給付。依上訴人結算之監造服務報酬666萬2,415元，除以25
    0日曆天及監造人員6人，每日每人之監造費用爲4,442元（
    計算式：6,662,415÷250天÷6人＝4,442元，元以下四捨五入
    ）。第一工區停工98天期間（105年8月1日至105年11月7日
    ），派駐6人之監造費用爲261萬1,896元（計算式：4,442元
    ×98天×6人＝2,611,896）；第一工區復工後，第二工區仍繼
    續停工91天（105年11月8日至106年2月6日），派駐2人之監
    造費用爲80萬8,444元（計算式：4,442元×91天×2人＝808,44
    4），合計爲342萬0,340元（計算式：2,611,896＋808,444＝3
    ,420,340）。
　㈣上訴人因105年12月5日媒體披露系爭工程之電源供應器與送
    審資料不符，要求被上訴人應逐盞清查，被上訴人因而延至
    106年11月27日（第一工區）、106年11月26日（第二工區）
    始完成驗收。因上訴人要求被上訴人於竣工至驗收期間仍須
    派駐人員在現場，增加之派駐人員費用應另外計價給付。第
    一工區竣工至第二工區竣工期間爲92天（自105年11月17日
    至106年2月17日），派駐2人之監造費用爲81萬7,328元（計
    算式：4,442元×92天×2人＝817,328）；第一工區、第二工區
    竣工至驗收完成期間爲283天（106年2月18日至106年11月27
    日），派駐6人之監造費用爲754萬2,516元（計算式：4,442
    元×283天×6人＝7,542,516），合計爲835萬9,844元（計算式
    ：817,328＋7,542,516＝8,359,844）。
　㈤爰依服務契約第5條第1項第1款約定請求上訴人給付397萬4,0
    00元，依第15條第5項第3、4、5款、第4條第8項約定及追加
    監造工作契約（擇一）請求上訴人給付1,178萬0,184元（計
    算式：3,420,340＋8,359,844＝11,780,184），合計請求上訴
    人給付1,575萬4,184元（計算式：3,974,000＋11,780,184＝1
    5,754,184）及自109年8月7日（起訴狀繕本送達翌日）起至
    清償日止按年息5%計算之利息（原審判決駁回被上訴人其餘
    請求部分，被上訴人未上訴，業已確定，非本院審理範圍）
    。於本院答辯聲明：上訴駁回。
二、上訴人答辯：　
　㈠就監造服務報酬部分：
　⑴依服務契約第2條第3項第38款約定，被上訴人經通知未配合
    到場參與、說明或列席者，每次懲罰性違約金1萬元。上訴
    人通知被上訴人應於105年1月27日下午4時出席工程現場督
    導，惟被上訴人之工管人員陳福龍、監造人員樓仁華未出席
    ；又上訴人通知被上訴人應於105年2月2日、同年2月18日出
    席工作會議，惟監造人員邱純青未出席亦未在現場監造，依
    上開約定得以未出席之4個人次扣罰4萬元。
　⑵因105年12月5日媒體報導苗栗縣議員質疑施工廠商實際使用
    之電源供應器與送審資料不符，上訴人當日與議員助理、施
    工廠商及被上訴人於頭份市永貞路實地勘查，當場確認廠商
    實際安裝之電源供應器外觀與送審資料不符。經上訴人要求
    被上訴人提出說明及後續處理，被上訴人同意逐盞清查，若
    發現電源供應器與契約不符，將拆除重新施作。被上訴人於
    106年5月間始完成逐盞清查之工作，清查結果第一工區及第
    二工區各有291個、490個電源供應器因不符規定而更換。又
    自106年6月5日起陸續進行初驗時，仍於第一工區及第二工
    區各發現有8個、5個電源供應器因不符規定而須更換，顯見
    被上訴人有監造不當情事。上訴人得依服務契約第18條第5
    項約定，以每處5,000元計罰違約金397萬元【計算式：5,00
    0×（291＋490＋8＋5）＝3,970,000】。
　⑶上訴人結算監造服務報酬爲666萬2,415元，扣除文件提送逾
    期17天罰款8萬5,000元、保險漏保罰款5,000元、未出席工
    作會議罰款4萬元、監造不當罰款397萬元，合計應扣除410
    萬元（計算式：85,000＋5,000＋40,000＋3,970,000＝4,100,00
    0 ），被上訴人僅得請求監造服務報酬256萬2,415元（計算
    式：6,662,415－4,100,000＝2,562,415），上訴人已依約給
    付完畢，被上訴人主張尚得請求397萬4,000元，爲不可採。
     
　㈡就停工期間、竣工至驗收期間之派駐人員費用部分：
　⑴上訴人於104年11月12日、104年11月25日即要求被上訴人應
    於開工後，會同施工廠商清查水銀路燈盞數、燈桿是否完整
    及正確位置，被上訴人於開工超過8個月後始爲清查工作而
    申請停工，停工原因係可歸責於被上訴人。
　⑵依服務契約第7條第8項約定，被上訴人應於承包廠商開工之
    日起派專任監造人員至工地監工及派駐上訴人辦公室協助至
    驗收合格止；依同條第1項第2款前段約定，被上訴人之監造
    服務責任，自簽訂契約日起至工程驗收合格止，並未排除「
    停工」及「報竣至驗收完成前」之期間。上訴人於履約期屆
    滿前要求被上訴人依契約約定派駐人員，非屬服務契約範圍
    外之追加工作，兩造亦無變更追加工作契約之合意，被上訴
    人自不得請求停工期間、竣工至驗收完成期間之派駐人員費
    用。
　⑶系爭工程工期爲250日曆天，服務契約於104年10月28日簽約
    ，被上訴人直至106年11月27日始完成履約，期間長達2年1
    個月，主要原因爲被上訴人於開工初期未即時確認安裝清冊
    ，及因逐盞清查與契約不符之電源供應器，進而影響工程進
    度，被上訴人請求上訴人給付停工期間、竣工至驗收期間之
    監造費用，並無理由等語，資爲抗辯。 
　㈢上訴聲明：⑴原判決不利於上訴人部分廢棄。⑵上開廢棄部分
    ，駁回被上訴人第一審之訴及假執行之聲請。
三、兩造不爭執事項（見本院卷一第120至122頁）： 
　㈠上訴人於104年9月22日辦理「苗栗縣水銀路燈落日計案委託
    監造（含燈具設備諮詢）技術服務作業案」招標，由被上訴
    人得標，兩造於104年10月28日簽訂服務契約，由被上訴人
    提供監造服務。
　㈡系爭工程第一工區由神通公司施作（施作範圍為造橋、竹南
    、西湖、通霄、銅鑼、三義、苑裡、後龍）及第二工區由億
    光公司施作（施作範圍為苗栗市、公館、頭屋、頭份、三灣
    、南庄、大湖、卓蘭、獅潭）。
　㈢第一、二工區分別於106年11月27日、同年11月23日驗收完成
    ，上訴人於108年11月1日完成結算，結算總價爲666萬2,415
    元，上訴人迄今僅給付256萬2,415元。
　㈣第一、二工區均於105年8月1日停工；第一工區停工原因為部
    分公所（造橋鄉、通霄鎮及苑裡鎮）提報清冊資料與現地不
    符；第二工區停工原因為部分公所（苗栗市、頭份市、三灣
    鄉、大湖鄉、卓蘭鎮及獅潭鄉）提報清冊資料與現地不符及
    卓蘭鎮公所尚未更換完成A架。
　㈤第一工區於105年11月7日復工，停工期間共計98天；第二工
    區於106年2月6日復工，停工期間共計189天。
　㈥第一工區及第二工區停工期間，全部監造人員6人每日駐守工
    地現場及苗栗縣政府辦公室。
　㈦第一工區於105年11月17日竣工、106年11月27日驗收完成；
    第二工區於106年2月17日竣工、106年11月23日驗收完成。
　㈧第一區及第二區工程竣工後，全部監造人員6人每日駐守工地
    現場及縣政府辦公室，直至工程驗收合格日止。
　㈨被上訴人於系爭工程中之電源供應器檢查方式，是依據上訴
    人核定之監造計畫書為之。
　㈩媒體於105年12月5日報導系爭工程採用電源供應器之相關問
    題後，上訴人於105年12月13日以府工養字第1050254692號
    函文要求被上訴人說明，被上訴人以105年12月28日技嘉專
    字第1051228-08號函文、106年1月9日技嘉專字第1060109-0
    5號函文回覆，上訴人於106年1月5日以府工養字第10600032
    16號、106年1月13日以府工養字第1060009592號函文，要求
    被上訴人確實辦理監造並逐盞查證。
　被上訴人以106年5月9日技嘉專字第1060509-10號函回覆「現
    地已無不合契約約定樣式之產品（電源供應器) 」。
　106年6月5日起初驗發現第一工區仍有不符約定之電源供應器
    8個，第二工區仍有不符約定之電源供應器5個，廠商於驗收
    完畢前更換完成。
　電源供應器總數量為40,843個，於驗收完畢前已將全部不符
　　約定之794盞更換改正完成。
四、法院判斷： 
　㈠上訴人應返還被上訴人扣罰之違約金395萬4,000元：
　⑴依服務契約第5條第1項第1款約定：「付款期程：依工程施工
    進度達60%時（需工程標二標均達到），請領監造服務費40%
    ，其餘款項於完工驗收結案並取得經濟部能源局撥付本計畫
    尾款後付清。」（見原審卷第42頁）。經查，系爭工程已完
    成驗收，且上訴人108年11月1日結算監造服務報酬爲666萬2
    ,415元，有勞務結算驗收證明書在卷可稽（見原審卷第77頁
    ），爲兩造所不爭執（見不爭執事項㈢）。又上訴人主張666
    萬2,415元應扣除文件提送逾期17天罰款8萬5,000元、未出
    席工作會議罰款4萬元、監造不當罰款397萬元、保險漏保罰
    款5,000元（合計410萬元），被上訴人同意扣除文件提送逾
    期17天罰款8萬5,000元及保險漏保罰款5,000元部分，惟爭
    執扣除未出席工作會議罰款4萬元及監造不當罰款397萬元部
    分。
　⑵關於被上訴人違反服務契約第2條第3項第38款約定部分應罰
    款3萬元：　 　
　①上訴人主張依服務契約第2條第3項第1、38款約定，被上訴人
    應派遣專任監造人員長期駐留工地，且經上訴人通知需要配
    合到場參與、說明或列席；惟上訴人於105年1月27日下午4
    時辦理工程現場督導，被上訴人之品管人員陳福龍及監造人
    員樓仁華並未出席；上訴人於105年2月2日、同年2月18日召
    開工作會議，被上訴人之監造人員邱純青亦未出席等情，並
    提出105年1月27日公共工程督導紀錄表、105年3月7日府工
    養字第1050045648號函文爲據（見原審卷第141、143頁）。
　②經查，被上訴人就105年1月27日下午4時未派員出席工程現場
    督導並不爭執（見原審卷第185頁），然依服務契約第2條第
    3項第38款約定：「未到場之處置：每次懲罰性違約金1萬元
    」（見原審卷第38頁），即該懲罰性違約金之計算係以次數
    計算，而非以應到之人數計算，上訴人並未舉證證明爲何須
    以人數計算，則就105年1月27日下午4時未派員出席工程現
    場督導之懲罰性違約金應爲1萬元。
　③次查，被上訴人就105年2月2日、同年2月18日之工作會議，
    監造人員邱純青未出席並不爭執，僅爭執兩造並未約定全體
    監造人員均應出席工作會議，上訴人亦未特別通知邱純青有
    出席之必要，該二次會議由其他監造人員代表出席等情。查
    ，依系爭工程105年1月20日工作會議「五、會議內容：㈠主
    辦單位…4.…另每次的工作會議請相關人員準時出席（監造單
    位最少出席3位（另2名現地監造人員廠商進場施工請務必於
    現地監造，如廠商當日未施工，仍必須出席會議）…。」（
    見本院卷一第311頁），經本院提示兩造上開工作會議內容
    ，兩造均未爭執其真正（見本院卷二第359頁）。上開工作
    會議已明確要求監造人員在廠商未進場施工時，必須出席工
    作會議，第一工區監造人員邱純青因加速審查圖說及擬定相
    關報表而未出席，則就105年2月2日、同年2月18日按次計罰
    懲罰性違約金應爲2萬元。
　⑶關於被上訴人違反服務契約第18條第5項約定部分應罰款2萬6
    ,000元：　 　
　①上訴人主張因105年12月5日媒體披露施工廠商設置的路燈電
    源供應器與送審資料不符後，被上訴人逐盞清查第一、二工
    區之路燈，清查結果發現第一工區及第二工區各有291個、4
    90個電源供應器因不符規定而須更換，又進行初驗時仍發現
    第一工區及第二工區各有8個、5個電源供應器因不符規定而
    須更換，合計有794個電源供應器於驗收完畢前已更換完成
    等情，並提出自由時報報載內容、105年12月7日府工養字第
    1050250842號函文、105年12月13日府工養字第1050254692
    號函文、105年12月28日技嘉專字第1051228-08號函文、106
    年1月9日技嘉專字第1060109-05號函文、106年1月5日府工
    養字第1060003216號、106年1月13日府工養字第1060009592
    號函文、106年5月9日技嘉專字第1060509-10號函文、106年
    11月16日府工養字第1060223466號函文爲據（見原審卷第14
    5至162頁），爲兩造所不爭執（見不爭執事項㈩）。則系
    爭工程於驗收前有781個（計算式：291＋490＝781）與契約不
    符之電源供應器、初驗時有13個（計算式：8＋5＝13）與契約
    不符之電源供應器，堪予認定。
　②上訴人主張依服務契約第18條第5項約定：「因乙方監造不當
    致工程品質不佳，不符規範等規定，每處計罰5,000元之違
    約金。」（見原審卷第69頁），因而以794個不符契約之電
    源供應器計罰違約金爲397萬元（計算式：794×5,000元＝3,9
    70,000）等情。被上訴人就初驗時發現之13個不符契約之電
    源供應器，自認監造不當而同意受罰（僅爭執每個計罰金額
    5,000元應酌減爲2,000元），就其餘於逐盞清查過程中發現
    並更換之781個電源供應器，主張應無監造不當之情形，並
    抗辯依兩造約定被上訴人之檢查方式係以抽驗方式進行，抽
    驗結果並未發現電源供應器與契約不符，並提出5.4-1材料
    及設備品質管理標準表及抽查資料影本爲據（見原審卷第19
    7頁及原證18、19）。
　③經查，依服務契約第2條第3項第7款約定：「審核施工廠商所
    提出之材料樣品、出廠證明、檢驗文件、試驗報告等之內容
    、規格及有效日期，並進行現場之比對及抽驗。抽驗之結果
    應填具品質抽驗記錄表，發現缺失時，應即通知承包商限期
    改善」（見原審卷第35頁）。被上訴人並依此提出監造計畫
    書5.4工程材料設備品質管理標準，約定就燈具廠牌、型號
    、規格之檢驗頻率爲100盞檢驗1次（見原審卷第197頁）。
    又被上訴人就電源供應器之檢查方式，是依據上訴人核定之
    監造計畫書為之，爲兩造所不爭執（見不爭執事項㈨），被
    上訴人依抽驗方式致未能發現與契約不符之電源供應器，應
    有可能，則被上訴人於施工廠商施工期間未能發現781個與
    契約不符之電源供應器，尚難認有監造不當之情節。
　④次查，依服務契約第2條第3項第1、2款明訂被上訴人之監造
    工作爲「派遣專任監造人員長期留駐工地，監督、查證施工
    廠商履約」、「施工廠商之施工計畫、品質計畫、預定進度
    、器材樣品、趕工計畫、工期延展及其他送審案件之審查及
    管制，並督促廠商履約」；第24款明訂：「乙方……須長駐工
    地辦理監造工作，持續性監督施工廠商按契約及施工規範及
    查證廠商履約。」（見原審卷第34、36頁）。又服務契約第
    7條第2項明訂：「乙方對監造服務工作之責任以簽訂契約日
    起至本契約全部驗收工程驗收合格止」（見原審卷第46至47
    頁）。即被上訴人之監造責任包括監督、審查、督促施工廠
    商應依送審計畫書或契約履約，且應持續至工程驗收合格止
    。 
　⑤再查，105年12月15日媒體報導之後，上訴人以105年12月7日
    府工養字第1050250842號函文、105年12月13日府工養字第1
    050254692號函文，要求被上訴人就媒體報載內容爲說明及
    後續處置方式（見原審卷第147至149頁）；被上訴人以105
    年12月28日技嘉專字第1051228-08號函文、106年1月9日技
    嘉專字第1060109-05號函文回覆上訴人，表示若施工廠商所
    安裝之電源供應器與契約不符將拆除重新施作（見原審卷第
    151至154頁）；上訴人接續以106年1月5日府工養字第10600
    03216號、106年1月13日府工養字第1060009592號函文，要
    求被上訴人就與契約不符之電源供應器拆除重作，應確實監
    造並逐盞查證（見原審卷第155、157頁）。被上訴人於上訴
    人要求善後時，同意就全部電源供應器以逐盞方式爲清查，
    若發現與契約不符之電源供應器，均命施工廠商予以汰換；
    被上訴人並於106年5月9日完成逐盞清查工作，清查結果第
    一工區汰換291個電源供應器，第二工區汰換490個電源供應
    器，此有106年5月9日技嘉專字第1060509-10號函文在卷可
    憑（見原審卷第159至162頁）。則被上訴人已依服務契約約
    定審查、督促施工廠商更換與契約相符之電源供應器，以盡
    履約義務，雖至進行初驗時仍發現第一工區有5個、第二工
    區有8個與契約不符之電源供應器，惟就初驗前發現之781個
    與契約不符之電源供應器，已因被上訴人之清查工作而更換
    成與契約相符，即無服務契約第18條第5項所指「監造不當
    致工程品質不佳，不符規範等規定」之情形，上訴人猶對此
    主張應依監造不當罰則予以扣罰，即與契約文字約定不符，
    故就781個電源供應器部分，上訴人主張應依服務契約第18
    條第5項約定計罰390萬5,000元（計算式：781×5,000＝3,905
    ,000），並無依據。
  ⑥又查，上訴人主張被上訴人以106年5月9日技嘉專字第106050
    9-10號函文表示：「經查本案第一區承商於106年2月2日清
    查及汰換完 成，第二區承商於106年1月26日清查及汰換完
    成。現地已無不合契約規定樣式之產品（電源供應器）。」
    （見原審卷第159頁），惟106年6月5日之後初驗仍發現第一
    工區有不符約定之電源供應器8個、第二工區有不符約定之
    電源供應器5個（見不爭執事項），原審認定被上訴人就此
    應負監造不當責任，並以每處5,000元酌減爲以每處2,000元
    計罰違約金，爲被上訴人所不爭執。觀之上訴人依被上訴人
    清查結果，以安裝非契約規定之電源供應器爲由，對於神通
    公司、億光公司各裁罰87萬0,894元、102萬8,396元，此有1
    06年11月14日府工養字第10602218710號函文、106年11月13
    日府工養字第1060220912號函文在卷可憑（見原審卷第343
    至346頁）。本院審酌依上訴人對於神通公司、億光公司之
    裁罰金額87萬0,894元、102萬8,396元，以汰換之電源供應
    器數量計算，神通公司係以每個電源供應器計罰2,993元（
    計算式：870,894÷291＝2,993元，元以下四捨五入）；億光
    公司係以每個電源供應器計罰2,099元（計算式：1,028,396
    ÷490＝2,099元，元以下四捨五入），施工廠商故意裝置與契
    約不符之電源供應器，其責任應遠大於監造廠商，上訴人對
    於施工廠商僅以每處計罰2,993元、2,099元，對於被上訴人
    卻以每處計罰5,000元，監造廠商所負之責任高於施工廠商
    ，顯與事理不符，原審就初驗時發現應更換之13個電源供應
    器，酌減以每處2,000元計罰，合計2萬6,000元（計算式：1
    3×2,000＝26,000元）應爲適當。
　⑦按主張約定之違約金過高，而依民法第252條規定請求酌減違
    約金者，應待法院依職權為酌減違約金之裁判確定，始生形
    成效力，故當事人（債權人）在法院為酌減前，並無返還違
    約金之義務，必於法院為酌減裁判之法律效果形成後，請求
    權一方（債務人）之請求權方確定發生，並於斯時屆其清償
    期，方符酌減違約金所生形成力之原意。查，被上訴人就於
    初驗發現應更換之13個電源供應器，本應以每處5,000元計
    罰違約金爲6萬5,000元（計算式：13×5,000＝65,000），經
    本院認定應酌減爲26,000元，被上訴人就逾越2萬6,000元之
    3萬9,000元（計算式：65,000－26,000＝39,000）得請求上訴
    人返還，惟此部分請求權於本判決確定時始發生，並於斯時
    屆清償期，自於本判決確定翌日起始負按年息5%計算之遲延
    責任。
　⑷從而，上訴人結算之監造服務報酬爲666萬2,415元（見原審
    卷第77頁），依前揭論述，上訴人得扣罰違約金總額爲14萬
    6,000元（計算式：文件提送逾期17天罰款8萬5,000元＋保險
    漏保罰款5,000元＋未出席工作會議罰款3萬元＋監造不當罰款
    2萬6,000元＝14萬6,000元），再扣除上訴人已支付之256萬2
    ,415元，被上訴人尚得請求之監造服務報酬爲395萬4,000元
    （計算式：6,662,415－146,000－2,562,415＝3,954,000）。
    其中391萬5,000元依起訴狀繕本送達翌日、3萬9,000元自本
    判決確定翌日起算法定遲延利息。被上訴人基於服務契約第
    5條第1項第1款約定，請求上訴人給付服務報酬395萬4,000
    元，及其中391萬5,000元自起訴狀繕本送達翌即109年8月7
    日起、3萬9,000元自本判決確定翌日起，均至清償日止按年
    息5%計算之利息，即屬有據，應予准許。
　㈡被上訴人不得請求停工期間派駐人員費用342萬0,340元：
　⑴被上訴人主張第一工區停工98天（自105年8月1日至105年11
    月7日）、第二工區停工189天（自105年8月1日至106年2月6
    日）期間，非屬於契約約定之「施工日」，上訴人要求派駐
    6人在工地現場及縣政府辦公室，所增加之人員費用342萬0,
    340元，應依服務契約第15條第5項第3、4、5款、第4條第8
    項約定及追加監造工作契約給付被上訴人等情。上訴人否認
    被上訴人之主張，並抗辯被上訴人本應於開工後會同施工廠
    商清查水銀路燈盞數、燈桿是否完整及正確位置，被上訴人
    遲於開工超過8個月後，始爲清查工作而申請停工，係可歸
    責於被上訴人之事由；且依服務契約約定派駐人員義務並未
    排除「停工」期間，非屬服務契約範圍以外之追加工程等語
    。
　⑵經查，依被上訴人提出105年7月18日至105年7月20日與施工
    廠商在造橋鄉公所、通霄鎮公所、苑裡鎮公所、苗栗市公所
    、頭份鎮公所、三灣鄉公所、大湖鄉公所、卓蘭鎮公所、獅
    潭鄉公所之施工協調紀錄，可知在通霄鎮、苑裡鎮、苗栗市
    、頭份鎮、三灣鄉、大湖鄉、獅潭鄉等工區，施工廠商依公
    所提供之清冊施作更換路燈完成後，才發現上開工區尚有需
    施工之路燈；又在造橋鄉及卓蘭鎮等工區，施工廠商依公所
    提供之清冊施作大部分路燈更換後，才發現尚有需施工之路
    燈及尚未完成A型架更換工程（見本院卷二第259至261頁、
    第265至270頁）。被上訴人因而於105年8月16日以技嘉專字
    第1050816-10、0000000-00號，及於105年8月22日以技嘉專
    字第1050822-20、0000000-00號函文建請上訴人停工，待上
    開鄉鎮市公所完成相關作業再行復工（見本院卷二第257、2
    63頁、原審卷第175、177頁）。上訴人亦於105年9月6日以
    府工養字第1050184241、1050184265號函文對於申請停工一
    案表示：「本府原則同意」（見原審卷第179、181頁），此
    爲系爭工程停工之緣由，亦爲兩造所不爭執（見不爭執事項
    ㈣）。
　⑶次查，依服務契約第2條第3項第24款約定：「本工程施工範
    圍遍及本縣18鄉鎮，乙方應於工程開工之日起成立工務所，
    並派成員6人（每一工程標2人，其中至少1位具有前述品管
    證書之專任監造人員，共計4員，如監造人員至另一區工地
    時，應通報甲方知悉；另1位爲駐地監造主任，1位派駐甲方
    辦公室）。」（見原審卷第36頁）。被上訴人主張依同條項
    第13款約定，被上訴人僅於「施工日」始有派駐監造人員之
    義務，惟上訴人於停工期間仍要求派駐人員6人於工地現場
    及縣政府辦公室，因而增加342萬0,340元人員費用等情。上
    訴人對於停工期間監造人員6人每日駐守工地現場及縣政府
    辦公室並不爭執（見不爭執事項㈥），惟以前詞置辯。
　⑷惟查，系爭工程之開工日期爲104年11月13日，此有系爭工程
    竣工報告表可稽（見原審卷第85、87頁）。而依兩造於104
    年11月12日施工前協調會議之結論：「各公所提報汰換清冊
    與承辦人員資料已提供給監造（王來福技師）及兩標工程得
    標廠商，請於工程開工（104年11月13日）後，監造單位會
    同施工廠商儘速辦理水銀路燈清查（確認水銀路燈盞數、燈
    桿是否完整及正確位置等），俾利後續施工順暢。」（見原
    審卷第169頁）；又依兩造於104年11月25日施工後工作會議
    之結論：「請施工廠商儘速辦理水銀燈路燈資料清查（監造
    公司請協助並督促）」（見原審卷第173頁）。由上開會議
    結論可知，上訴人早於開工前即要求被上訴人應儘速會同施
    工廠商，就各公所提報之汰換清冊清查比對是否正確；惟開
    工後之104年11月25日工作會議，施工廠商及被上訴人仍未
    完成此項工作，上訴人於該次會議中再度要求被上訴人應協
    助督促施工廠商完成此項工作。
　⑸再查，被上訴人於本院審理時自承：「（苗栗縣政府於開工
    前的協調會要求監造單位先行清查，為何近9個月之後發現
    汰換清冊與實地不符？）監造單位只能利用施作的時候進行
    清查，無法先行清查，因為路燈數量太多，高度太高。（苗
    栗縣政府的要求是邊施工邊清查嗎？）如果一邊施工又一邊
    清查，廠商會無法完工，廠商會逾期完工，所以施工廠商是
    在施工前去普查確認位置及路燈，普查的時候只能大略的看
    ，要實際施工時才能確認路燈的規格。」等語（見本院卷二
    第214至215頁），由上開被上訴人之陳述可知，其並未依照
    104年11月12日施工前協調會議結論、104年11月25日施工後
    工作會議結論辦理。惟依服務契約第2條關於被上訴人履約
    標的之約定，其中第6項明訂：「其他完成本工程所需委託
    工作應辦事項及甲方通知應辦理事項等」（見原審卷第38頁
    ），兩造於104年11月12日、104年11月25日之會議結論，即
    屬上訴人通知被上訴人應辦理事項，會議結論既爲兩造與施
    工廠商之共識，被上訴人未於作成結論前提出異議，即有義
    務依會議結論辦理，而非事後以工作難度主張無辦理義務。
    被上訴人未依會議結論先行辦理清查工作，依原汰換清冊施
    作近尾聲時，始因重新清查工作而要求停工，則系爭工程停
    工之原因係可歸責於被上訴人。
　⑹又查，觀之被上訴人於105年8月22日向上訴人報請停工之函
    文內容：「待鄉鎮市公所完成相關作業再行復工」（見原審
    卷第175、177頁），表示停工期間除了施工廠商未予進行更
    換路燈工作，係由上開鄉鎮公所進行清查路燈及裝置A型架
    。而依上開會議結論所示，上訴人原本即要求被上訴人應會
    同施工廠商，清查比對汰換清冊及確認水銀路燈盞數、燈桿
    是否完整及正確位置，則於停工期間被上訴人仍有協助及督
    促施工廠商進行此項工作之義務，被上訴人亦自承於停工期
    間陪同施工廠商及鄉鎮公所進行普查（見本院卷二第216頁
    ）。則施工廠商報請停工期間，係進行會同鄉鎮公所清查之
    業務，被上訴人亦進行協助、督促施工廠商之任務，此應爲
    服務契約範圍之工作，而非屬追加工程。被上訴人本於追加
    監造工作契約，請求上訴人給付停工期間之派駐人員費用34
    2萬0,340元，自屬無據。 
　⑺且查，依服務契約第15條第5項第3、4、5款約定：「甲方因
    故意變更部分委託服務內容時，得就服務事項或數量之增減
    情形，調整服務費用及工作期限」、「契約執行中涉及應執
    行其他工作內容而未曾議定者」、「甲方要求增派監造人力
     ，而有第4條第8款之情事者」（見原審卷第64至65頁）。
    依前揭論述，上訴人早於開工前即要求被上訴人應會同施工
    廠商，清查比對汰換清冊及確認水銀路燈盞數、燈桿是否完
    整及正確位置，且依服務契約第2條約定屬於被上訴人應履
    約之標的，即非上訴人故意變更服務內容或未曾議定之其他
    工作，且上訴人亦未要求增派超過契約原訂監造人員6人名
    額之人力，則被上訴人主張依服務契約第15條第5項第3、4
    、5款、第4條第8項約定，請求上訴人給付停工期間之派駐
    人員費用342萬0,340元，並無理由。
　⑻至於被上訴人主張依服務契約第2條第3項第13款約定，被上
    訴人僅有「施工日」始有派駐監造人員之義務，「停工日」
    派駐監造人員即爲服務契約範圍以外之工作云云。觀之服務
    契約第2條第3項第13款約定：「專任監造人員於每施工日應
    駐工地監工，未經甲方同意不得擅離工地，並監督、查證施
    工廠商履約」（見原審卷第35頁），依前揭論述，上訴人雖
    依被上訴人申請同意施工廠商報請停工，惟停工期間係由被
    上訴人協助、督促施工廠商會同鄉鎮公所進行清查工作，停
    工期間之施工廠商、被上訴人並非全然停擺，施工廠商報請
    停工應是爲展延工期，避免日後受逾期違約金之計罰，施工
    廠商、被上訴人仍於停工期間進行原本上訴人交付之工作，
    被上訴人據此主張停工期間之派駐費用非屬服務契約範圍，
    亦無依據。
　㈢被上訴人不得請求竣工至驗收完成期間派駐人員費用835萬9,
    844元：
　⑴被上訴人主張第一工區竣工後至驗收完成（自105年11月17日
    至106年11月27日）、第二工區竣工後至及驗收完成（自106
    年2月17日至106年11月23日）期間，非屬於契約約定之「施
    工日」，上訴人要求派駐人員6人在工地現場及縣政府辦公
    室，所增加之人員費用835萬9,844元，上訴人應依服務契約
    第15條第5項第3、4、5款、第4條第8項約定及追加監造工作
    契約給付被上訴人等情。上訴人否認被上訴人之主張，並抗
    辯依服務契約約定，被上訴人之履約屆滿期日爲完成驗收合
    格，上訴人於驗收完成前要求派駐6人在工地現場及縣政府
    辦公室，非屬服務契約範圍以外之追加工作等語。
　⑵按契約嚴守原則，當事人本於自由意思訂定契約，如已合法
    成立，即應依從該契約之內容或本旨而履行，其私法上之權
    利義務，亦應受其拘束，非一造於事後所能主張增減（最高
    法院18年度上字第127號、第484號判決先例意旨參照）。經
    查，依服務契約第7條第8項約定：「乙方應於承包廠商開工
    之日起即派專任監造人員至工地監工及派駐甲方辦公室協助
    ，至本工程（共2標）驗收合格，補助款請領完成爲止。」
    （見原審卷第48頁），上開條文已明訂被上訴人派駐監造人
    員之義務，自施工廠商開工起至驗收合格、補助款請領完成
    爲止，並未於「竣工至驗收完成」期間，免除被上訴人派駐
    人員之義務。
　⑶次查，被上訴人雖依服務契約第2條第3項第13款約定：「專
    任監造人員於每『施工日』應駐工地監工，未經甲方同意不得
    擅離工地，並監督、查證施工廠商履約。」（見原審卷第35
    頁），主張派駐人員義務限於「施工日」，竣工後至驗收期
    間即非屬施工日云云。觀之行政院公共工程委員會97年6月2
    5日之函釋意見：「除委託監造契約另有規定外，依公共工
    程施工品質管理作業要點規定，監造單位於工程竣工時，即
    可向機關申請其受訓合格派駐現場人員解除登錄，並可調至
    其他工程。」（見原審卷第79頁），亦敘明「除委託監造契
    約另有規定外」始適用行政機關之見解，顯見契約當中如就
    監造人員之派駐事宜已有約定，基於契約自由與契約嚴守之
    原則，有關被上訴人之履約範圍，應以兩造約定之服務契約
    內容爲準，則被上訴人主張竣工至驗收完成前之人員費用，
    非屬服務契約範圍而爲追加工程費用，並無依據。
　⑷再查，第一工區於105年11月17日竣工、106年11月27日驗收
    完成；第二工區於106年2月17日竣工、106年11月23日驗收
    完成，此爲兩造所不爭執（見不爭執事項㈦）。惟第一工區
    竣工後本應隨即進行驗收，因於105年12月5日遭縣議員揭露
    施工廠商設置電源供應器與契約不符之情事，上訴人要求被
    上訴人善後，逐盞查證與契約不符之電源供應器應拆除重作
    ，被上訴人於106年5月9日回報已逐盞清查完畢等情，業如
    前述。則自105年11月17日至106年5月9日止，被上訴人所 
    進行之逐盞清查監造工作，亦是對上訴人盡其應盡之監造責
    任，此部分工作係屬於服務契約範圍，非屬於追加契約工作
    ，業經本院論斷如前，則被上訴人主張自105年11月17日至1
    06年5月9日期間之派駐人員費用，爲服務契約範圍以外之追
    加工作費用，應無理由。
　⑸且查，依服務契約第15條第5項第3、4、5款約定：「甲方因
    故意變更部分委託服務內容時，得就服務事項或數量之增減
    情形，調整服務費用及工作期限」、「契約執行中涉及應執
    行其他工作內容而未曾議定者」、「甲方要求增派監造人力
     ，而有第4條第8款之情事者」（見原審卷第64至65頁）。
    依前揭論述，服務契約第7條第8項約定被上訴人派駐人員之
    義務，應持續至驗收完成，此屬服務契約範圍內工作，即非
    上訴人故意變更服務內容或未曾議定之其他工作，且上訴人
    亦未要求增派超過契約原訂監造人員6人名額之人力，則被
    上訴人主張依服務契約第15條第5項第3、4、5款、第4條第8
    項約定，請求上訴人給付竣工至驗收完成期間增加之派駐費
    用835萬9,844元，亦無理由。
五、綜上所述，被上訴人依監造服務契約請求上訴人給付服務報
    酬395萬4,000元，及其中391萬5,000元自起訴狀繕本送達翌
    即109年8月7日起、3萬9,000元自本判決確定翌日起，均至
    清償日止按年息5%計算之利息，爲有理由，應予准許；逾上
    開範圍之請求，則屬無據，應予駁回。原審就上開應准許部
    分，為被上訴人勝訴判決，並依兩造陳明為准免假執行之宣
    告，雖與本院認定理由不同，但結論並無二致，仍應予以維
    持，上訴人上訴意旨指摘原判決此部分不當，求予廢棄改判
    ，為無理由，應予駁回。至原審就超過上開應准許範圍，為
    上訴人敗訴之判決，則有未洽，上訴人上訴意旨指摘原判決
    此部分不當，核屬有據，應由本院予以廢棄改判，並駁回被
    上訴人第一審之訴及假執行之聲請。又被上訴人於本院就停
    工期間、竣工至驗收完成期間之派駐人員費用，追加依追加
    監造工作契約爲請求部分，亦無理由，應予駁回。
六、本件事證已臻明確，兩造其餘攻擊或防禦方法及所用證據，
    經本院斟酌後，認為均不足以影響本判決之結果，爰不逐一
    論列，附此敘明。
七、據上論結，本件上訴人之上訴為一部有理由、一部無理由，
    被上訴人之追加之訴爲無理由，判決如主文。
中　　華　　民　　國　　111 　年　　9 　　月　　27　　日
            工程法庭      審判長法  官  張瑞蘭
                                法  官  林孟和
                                法  官  廖穗蓁
正本係照原本作成。
如不服本判決，應於收受送達後20日內向本院提出上訴書狀，其
未表明上訴理由者，應於提出上訴後20日內向本院補提上訴理由
書（須按他造當事人之人數附繕本）。因疫情而遲誤不變期間，
得向法院聲請回復原狀。
上訴時應提出委任律師或具有律師資格之人之委任狀；委任有律
師資格者，另應附具律師資格證書及釋明委任人與受任人有民事
訴訟法第466條之1第1項但書或第2項所定關係之釋明文書影本。
如委任律師提起上訴者，應一併繳納上訴裁判費。 
                                書記官  黃美珍
　　　　　　　　　　　　　　　  
中　　華　　民　　國　　111 　年　　9 　　月　　27　　日